【裁判字號】    97,重訴,34
【裁判日期】    970409
【裁判案由】    撤銷信託行為等
【裁判全文】
臺灣臺南地方法院民事判決              97年度重訴字第34號
原      告  中華商業銀行股份有限公司
法定代理人  戊○○
訴訟代理人  蔡麗珠律師
            江信賢律師
            曾靖雯律師
被      告  甲○○
訴訟代理人  己○○
被      告  丁○○
兼  上一人
訴訟代理人  丙○○
被      告  乙○○
上列當事人間請求撤銷信託行為等事件，經本院於民國97年3月
26日言詞辯論終結，判決如下：
    主  文
被告丁○○與被告甲○○間就坐落台南市○區○○○段一九四三
地號、權利範圍一萬分之二九五之土地，及同段一五一二一建號
門牌號碼台南市○區○○路八一號六樓、同段一五一一四建號門
牌號碼台南市○區○○路八一號地下二層、同段一五一三七建號
門牌號碼台南市○區○○路八一號地下二層之一，權利範圍均全
部之建物，於民國九十六年五月十五日所為之信託行為應予撤銷
。
被告甲○○應將第一項所示之土地、建物，於民國九十六年五月
十六日以信託為原因所為之所有權移轉登記塗銷。
被告乙○○與被告甲○○間就坐落台南市○區○○段二五二之四
六地號土地暨其上同段九九五建號門牌號碼台南市○區○○路三
０七巷六三號建物，於民國九十六年五月十七日所為之信託行為
應予撤銷。
被告甲○○應將第三項所示之土地、建物，於民國九十六年五月
十八日以信託為原因所為之所有權移轉登記塗銷。
被告丙○○與被告乙○○間就第三項所示之土地、建物，於民國
九十六年三月二十日所為之贈與行為應予撤銷。
被告乙○○應將第三項所示之土地、建物，於民國九十六年三月
二十日以夫妻贈與為原因所為之所有權移轉登記塗銷。
訴訟費用新台幣陸萬肆仟柒佰伍拾陸元，由被告丁○○、甲○○
連帶負擔新臺幣肆萬元，餘由被告甲○○、丙○○、乙○○連帶
負擔。
    事實及理由
一、本件原告起訴主張：
（一）緣訴外人僑品電腦資訊股份有限公司（以下簡稱僑品公司
      ）於民國95年10月12日邀同訴外人吳老長、被告丙○○及
      被告丁○○為連帶保證人，向原告借款新台幣（下同）1
      千2百萬元，約定借款期間自95年10月17日起至96年10月1
      7日止，借款人僑品公司應按期繳付本息；惟訴外人僑品
      公司自96年4月16日起即未再繳納本息，仍欠原告1千萬元
      ，依授信契約之約定，全部債務即視為到期。嗣經原告聲
      請鈞院發給96年度促字第43575號支付命令業經確定在案
      。
（二）詎料，經原告於96年6月6日向地政機關申請被告名下所有
      不動產之謄本，始發現被告丁○○竟於96年5月15日將所
      有坐落台南市○區○○○段1943地號、權利範圍10,000分
      之295之土地，及同段15121建號門牌號碼台南市○區○○
      路81號6樓、同段15114建號門牌號碼台南市○區○○路81
      號地下2巷層、同段15137建號門牌號碼台南市○區○○路
      81號地下2層之1，權利範圍均全部之建物（以下簡稱系爭
      竹篙厝段之不動產），信託移轉登記予被告甲○○，並於
      96年5月16日完成登記。被告丙○○則於96年3月20日將其
      原所有坐落在台南市○區○○段252之46地號土地暨其上
      同段995建號門牌號碼台南市○○路307巷63號建物（以下
      簡稱系爭東興段之不動產），以夫妻贈與方式移轉登記於
      其妻乙○○名下；且於訴外人僑品公司自96年4月16日起
      未按期繳納系爭借款之本息後，被告乙○○隨即於96年5
      月18日將系爭東興段之不動產信託登記予被告甲○○。
（三）被告丁○○係本件借款債務之連帶保證人，核與主債務人
      即僑品公司負同一給付之責，亦即應與僑品公司連帶給付
      原告1千萬元本金及利息、違約金。而經調取被告之財產
      資料，被告名下之不動產均有設定抵押權予他人，即使經
      強制執行，原告恐也難以受償，被告丁○○為逃避債務，
      於僑品公司未繳付本息後，旋於96年5月16日即將系爭竹
      篙厝段之不動產信託登記予被告甲○○，致使原告無從強
      制執行，債權無法實現，其信託行為自有害於債權人即原
      告，是而，依據信託法第6條第1項規定，原告應得訴請撤
      銷被告丁○○、甲○○間之上開信託行為，並請求塗銷所
      有權移轉登記。
（四）被告乙○○為被告丙○○之妻，渠等明知被告丙○○為本
      件借款債務之連帶保證人，與主債務人即僑品公司對於原
      告負有連帶給付本件借款之債務，竟於96年3月20日由被
      告丙○○將系爭東興段之不動產無償贈與被告乙○○，並
      完成所有權移轉登記，顯已害及原告之債權，依據民法第
      244條第1、4項規定，原告自得請求撤銷渠等二人間之贈
      與行為，並塗銷所有權移轉登記。
（五）又債權之行使，通常雖應對特定之債務人為之，但第三人
      如與債務人合謀，使債務之全部或一部陷於不能履行時，
      則債權人因此所受之損害，得依侵權行為之法則，向該第
      三人請求賠償（最高法院18年上字第2633號判例意旨、93
      年度台上字第2046號判決意旨），被告乙○○為被告丙○○之妻，明知被告丙○○為本件借款債務之連帶保證人，
      與主債務人即僑品公司對於原告負有連帶給付本件借款之
      債務，竟為使原告之債權無法實現，由被告丙○○於96年
      3月20日將系爭東興段之不動產無償贈與被告乙○○，揆
      之前開判例意旨，原告得依據侵權行為法則請求被告乙○○賠償，故對被告乙○○言，原告乃侵權行為損害賠償債
      權人。被告乙○○對於原告負有侵權行為損害賠償之債務
      ，其總財產亦為債權人即原告之保障，而被告乙○○在96
      年5月18日將系爭東興段之不動產信託移轉登記於被告甲○○，致原告無從強制執行，債權無法實現，其信託行為
      亦顯已有害於債權人即原告，依據信託法第6條第1項規定
      ，原告亦得訴請撤銷被告乙○○與被告甲○○間之上開信
      託行為，並請求塗銷所有權移轉登記。並聲明：求為判決
      如主文第1、2、3、4、5、6項所示。
二、被告則以：
（一）被告丙○○與被告甲○○之借款是多年之累積，且每月支
      付利息，至96年1月份利息為5萬元，96年2月份即無法償
      付被告甲○○利息，3月份被告甲○○就展開與被告丙○○協調有關債務如何處理的相關事宜，被告丙○○因無法
      償還本金，故協調被告丙○○之妻乙○○將已贈與給她的
      房子，由被告甲○○代為管理，並要求信託以便保障被告
      甲○○的債權，以作為出租收受租金支付利息。
（二）被告甲○○隨後又提出此房子出租的價格並不夠償付其利
      息，於是便再協調被告丁○○將系爭竹篙厝段之不動產一
      併給被告甲○○管理，也要求必須信託。因當時此房子已
      出租給僑品公司，故甲○○每個月將有固定之回收。
（三）關於原告起訴狀事實及理由第壹點第一項提到「惟訴外人
      僑品公司自96年4月16日起即未再繳納本息．．．」，此
      點並非事實，經詢問僑品公司5月份尚有繳納利息一筆。
（四）被告丙○○於96年3月將房子贈與給妻子乙○○完全出自
      夫妻之情，被告乙○○並未參與公司運作，如何得知公司
      狀況，且經詢問僑品公司得知，2月14日尚還本金2百萬，
      被告乙○○當時接受贈與何有侵權行為，完全由原告自行
      捏造之情境。
（五）被告丙○○於96年3月份將系爭東興段之不動產贈與給被
      告乙○○，是因為被告乙○○與被告丙○○結婚多年來，
      並沒有被告乙○○一個安定的環境，96年2月底辭去公司
      的董事，說要去國外發展，被告乙○○在自保之情形下，
      當然要求被告丙○○給一個保障，於是被告丙○○答應將
      該房地贈與給被告乙○○，由被告乙○○自行運用，例如
      出租或自已作生意。96年4月間被告丙○○告訴被告乙○○一定要幫幫他渡過難關，由被告丙○○的債權人甲○○
      來管理，作妻子的當然不忍心自己丈夫每天為錢的事情煩
      心，於是才答應信託給被告甲○○，由被告甲○○出租，
      收租金，但二樓由被告乙○○繼續住。
（六）如原告說明僑品公司是96年4月16日未給付利息及本金，
      而被告丙○○贈與給被告乙○○的房地是在原告債權追索
      發生前所為之行為，被告乙○○何有侵權之行為，況且又
      是以贈與的方式。
（七）被告甲○○與被告丙○○在10年前即有一筆220萬元借款
      ，分成5筆金額給被告丙○○，當時被告丙○○向被告甲○○說明要投資RO水自動販賣機之事業，利潤非常好，利
      息每月1％要給被告甲○○。但後來被告丙○○告訴被告
      甲○○收益並不理想，還一直虧錢。直到95年才有偶還利
      息的情形，累積到現在本利和已超過500萬元。不料至96
      年2月份起又無法付給被告甲○○利息，於是被告甲○○
      不斷向被告丙○○索討該筆借款，經過協調後，被告丙○○才將系爭東興段之不動產給被告甲○○管理出租，但後
      來此標的不容易出租，且二樓還有住丙○○一家人，出租
      的金額也不高，所以被告丙○○才與妹妹丁○○協調，將
      系爭竹篙厝段之不動產也由被告甲○○管理，因當時崇學
      路81號6樓是出租給僑品公司，一個月收租金就有4萬元收
      入，未料96年5月信託辦理完成，6月開始要收租金時，僑
      品公司又無法支付給被告甲○○云云，資為抗辯。並聲明
      ：原告之訴駁回。
三、兩造不爭執事項：
（一）訴外人僑品公司於95年10月12日邀同訴外人吳老長、被告
      丙○○、被告丁○○為連帶保證人，向原告借款1千2百萬
      元，約定借款期間自95年10月17日起至96年10月17日止，
      借款人僑品公司應按期繳付本息。因訴外人僑品公司未依
      約償還本息，原告就上開債權訴請訴外人僑品公司、吳老
      長、被告丙○○、被告丁○○應連帶給付1千萬元及自96
      年4月17日起之遲延利息，經本院核發96年度促字第43575
      號支付命令確定在案。
（二）原告於96年6月間向地政機關聲請被告名下所有不動產之
      異動索引及謄本。
（三）被告丁○○於96年5月15日將系爭竹篙厝段之不動產信託
      予被告甲○○，並於96年5月16日完成移轉登記。
（四）被告丙○○於96年3月20日將系爭東興段之不動產贈與給
      被告乙○○，並於同日完成移轉登記；被告乙○○於96年
      5月17日將上開不動產信託予被告甲○○，並於同年月18
      日完成移轉登記。
（五）被告丁○○、丙○○已無力清償訴外人僑品公司積欠原告
      之上開借款債務。被告丙○○名下已無不動產，被告乙○○除系爭東興段之不動產外，別無其他不動產，被告丁○○除系爭竹篙厝段之不動產外，於高雄地區尚有其他不動
      產，但均有設定抵押權予他人，且現均遭法院拍賣中。
四、得心證之理由：
    本案爭執之關鍵在於：被告乙○○、丁○○分別將系爭東興
    段之不動產、系爭竹篙厝段之不動產信託移轉登記予被告甲○○，是否有害原告之權利？被告丙○○將系爭東興段之不
    動產贈與給被告乙○○，原告得否訴請撤銷？經查，
（一）信託行為有害於委託人之債權人權利者，債權人得聲請法
      院撤銷之。對信託財產不得強制執行。但基於信託前存在
      於該財產之權利、因處理信託事務所生之權利或其他法律
      另有規定者，不在此限，信託法第6條第1項、第12條第1
      項分別定有明文。債務人如將其財產信託予他人，除基於
      信託前存在於該財產之權利，例如抵押權，或因處理信託
      事務所生之權利或另有法律規定者外，原信託委託人之債
      權人，將無從就信託財產為強制執行，以求其債權獲致滿
      足，即委託人之債權人將因委託人之信託行為致其債權陷
      於清償不能、或困難或遲延之狀態，該信託行為自有害委
      託人之債權人權利。查訴外人僑品公司於95年10月12日邀
      同訴外人吳老長、被告丙○○、被告丁○○為連帶保證人
      ，向原告借款1千2百萬元，約定借款期間自95年10月17日
      起至96年10月17日止，借款人僑品公司應按期繳付本息。
      因訴外人僑品公司未依約償還本息，原告就上開債權訴請
      訴外人僑品公司、吳老長、被告丙○○、被告丁○○應連
      帶給付1千萬元及遲延利息，經本院核發96年度促字第435
      75號支付命令確定在案，及被告丁○○於96年5月15日將
      系爭竹篙厝段之不動產信託予被告甲○○，並於96年5月1
      6日完成移轉登記，為兩造所不爭執，而被告丁○○復自
      承除系爭竹篙厝段之不動產外，其餘之不動產均已設定高
      額抵押權予他人，且現均遭法院拍賣中，其已無力清償上
      開借款債務，則被告丁○○將系爭竹篙厝段之不動產信託
      予被告甲○○之後，將致被告丁○○之債權人即原告之債
      權不能獲得滿足，該信託行為自有害於被告丁○○之債權
      人即原告，依上開說明，原告自得依信託法第6條第1項之
      規定訴請撤銷。
（二）債務人所為之無償行為，有害及債權者，債權人得聲請法
      院撤銷之，民法第244條第1項定有明文。被告丙○○於96
      年3月20日將系爭東興段之不動產以夫妻贈與方式移轉登
      記於被告乙○○名下，此為兩造所不爭執，而被告丙○○
      復自承其名下已無其他不動產，且無力清償上開借款債務
      ，則被告丙○○將系爭東興段之不動產無償贈與給被告乙○○，將致原告之上開借款債權不能受償，或增加行使困
      難之情形，自有害於原告之債權，原告自得依民法第244
      條第1項之規定，訴請撤銷被告丙○○、乙○○就上開不
      動產所為之贈與行為。
（三）按債權之行使，通常雖應對特定之債務人為之，但第三人
      如教唆債務人合謀，使債務之全部或一部陷於不能履行時
      ，則債權人因此所受之損害，得依侵權行為之法則，向該
      第三人請求賠償（最高法院18年上字第2633號判例意旨參
      照）。被告乙○○與被告丙○○係夫妻關係，且一同居住
      在台南市○區○○路307巷63號，依常情判斷，被告乙○○對被告丙○○之債務狀況，應有所瞭解，被告抗辯：被
      告乙○○不知被告丙○○係上開借款之連帶保證人云云，
      尚難採信。被告丙○○、甲○○自承96年2月間，被告丙○○已無法償付被告甲○○利息，而訴外人僑品公司及被
      告丙○○、丁○○亦自96年4月起即未依約償還原告本息
      ，堪認被告丙○○於96年2月間左右即已週轉不靈，無法
      如期清償債務。被告乙○○為被告丙○○之妻，明知被告
      丙○○為系爭借款債務之連帶保證人，且被告丙○○於96
      年2月間左右即已週轉不靈，仍於96年3月20日，以夫妻贈
      與為原因，受讓系爭東興段之不動產，並隨即於96年5月1
      8日將該不動產信託登記予被告甲○○，致原告無法聲請
      強制執行該不動產，堪認被告乙○○上開受讓、移轉系爭
      東興段之不動產之目的，在於協助被告丙○○逃避原告聲
      請強制執行該不動產。原告對被告丙○○之系爭借款債權
      ，將因被告丙○○、乙○○合謀之惡意脫產行為，而全部
      或一部無法受償，揆諸上開說明，原告自得依據侵權行為
      之法律關係請求被告乙○○賠償，故對被告乙○○而言，
      原告乃侵權行為損害賠償債權人。被告乙○○對於原告既
      負有侵權行為損害賠償之債務，其總財產即為債權人即原
      告之保障。被告乙○○於96年5月17日將系爭東興段之不
      動產信託予被告甲○○，並於同年月18日完成移轉登記，
      而被告乙○○復自承除系爭東興段之不動產，其名下已無
      其他不動產，且已無力清償上開借款債務，則被告乙○○
      將系爭東興段之不動產信託移轉登記於被告甲○○，將致
      原告無從強制執行該不動產，原告之債權將無法實現，被
      告乙○○之上開信託行為顯有害於其債權人即原告，依上
      開說明，原告亦得依信託法第6條第1項之規定，訴請撤銷
      被告乙○○與被告甲○○間之上開信託行為。
五、綜上所述，被告丁○○、丙○○既積欠原告上開借款債務，
    且均無力清償，被告丁○○將系爭竹篙厝段之不動產信託登
    記予被告甲○○；被告丙○○將系爭東興段之不動產贈與登
    記予被告乙○○；被告乙○○將系爭東興段之不動產信託登
    記予被告甲○○，將造成原告之債權不能獲得滿足，自有損
    害原告之權利，因此，原告依據民法第244條第1項、信託法
    第6條第1項之規定，請求撤銷被告丁○○與被告甲○○間就
    系爭竹篙厝段之不動產，於96年5月15日所為之信託行為，
    被告甲○○應將系爭竹篙厝段之不動產，於96年5月16日以
    信託為原因所為之所有權移轉登記塗銷；撤銷被告乙○○與
    被告甲○○間就系爭東興段之不動產，於96年5月17日所為
    之信託行為，被告甲○○應將系爭東興段之不動產，於96年
    5月18日以信託為原因所為之所有權移轉登記塗銷；撤銷被
    告丙○○與被告乙○○間就系爭東興段之不動產，於96年3
    月20日所為之贈與行為，被告乙○○應將系爭東興段之不動
    產，於96年3月20日以夫妻贈與為原因所為之所有權移轉登
    記塗銷，為有理由，應予准許。又本件訴訟費用64,756元（
    第1審裁判費），應由被告丁○○、甲○○連帶負擔4萬元，
    餘由被告甲○○、丙○○、乙○○連帶負擔，爰確定如主文
    第7項所示。
六、訴訟費用負擔之依據：民事訴訟法第78條、第85條第1項、
    第2項、第87條第1項。
中    華    民    國    97    年    4     月    9     日
                  民事第二庭    法  官  蘇正賢
以上正本係照原本作成
如對本判決上訴，須於判決送達後20日內向本院提出上訴狀
中    華    民    國    97    年    4     月    9     日
                                書記官  陳美萍


司法院資訊處製作；財團法人民間司法改革基金會備份。
